【裁判字號】    96,交簡上,108
【裁判日期】    970131
【裁判案由】    過失傷害
【裁判全文】
臺灣嘉義地方法院刑事判決           96年度交簡上字第108號
上  訴  人  臺灣嘉義地方法院檢察署檢察官
被      告  甲○○
上列上訴人因被告過失傷害案件，不服本院九十六年度嘉交簡字
第九三０號中華民國九十六年十月三十一日第一審簡易判決處刑
（偵查案號：臺灣嘉義地方法院檢察署九十六年度偵字第四六三
四號），提起上訴，本院管轄之第二審合議庭判決如下：
    主  文
原判決撤銷。
甲○○因過失傷害人，處拘役拾伍日，如易科罰金，以新臺幣壹
仟元折算壹日。
    事  實
一、甲○○係嘉義縣溪口鄉柴林村村長，於民國九十六年六月四
    日下午五時五十分許，騎乘車牌號碼UJI—572號輕型機車，
    沿嘉義縣溪口鄉柴林村二五號前未劃有分向限制線之單車道
    巷道由南往北行駛，行經柴林村九三號、一０六號前即上開
    巷道與另一條村里道路之交岔路口處時，欲左轉向西前往柴
    林國小時，理應注意行經無號誌交岔路口，應減速慢行做隨
    時停車之準備；左轉彎時，應行至交岔路口中心處左轉；又
    應注意車前狀況，並隨時採取必要之安全措施，以避免危險
    之發生，且飲酒後吐氣所含酒精濃度超過每公升０點二五毫
    克，不得駕車，而依當時情況天候陰、日間自然光線、柏油
    路面、乾燥、無缺陷、無障礙物、視距良好等客觀情形，又
    無不能注意之情事，竟疏未注意及此，即酒醉駕車貿然前行
    ，適有丙○○騎乘屬慢車之腳踏車，自上揭無號誌交岔路口
    由西往南右轉，本應注意慢車行經無號誌交岔路口，應減速
    慢行，看清左右確無來車，並在不妨礙汽車（含機器腳踏車
    即機車）通行情形下迅速通過，以及應注意車前狀況，並隨
    時採取必要之安全措施，而丙○○依當時相同狀況，並無不
    能注意之情事，亦疏未注意車前狀況及看清左右來車，未讓
    甲○○騎乘之機車先行通行，甲○○騎乘之上開機車車頭因
    而與丙○○騎乘之腳踏車車頭發生碰撞，致丙○○重心不穩
    人車往右方牆壁碰撞，丙○○因此受有右手手肘擦傷（０點
    三公分乘０點八公分）之傷害，嗣經警據報到場後查獲而知
    悉上情，並於當日晚上七時二十六分許經警測得甲○○呼氣
    所含酒精濃度為每公升０點二六毫克。
二、案經丙○○訴由嘉義縣警察局民雄分局報告臺灣嘉義地方法
    院檢察署檢察官偵查起訴後，由本院改以簡易判決處刑。
    理  由
一、按被告以外之人於審判外之陳述，經當事人於審判程序同意
    作為證據，法院審酌該言詞陳述或書面陳述作成時之情況，
    認為適當者，亦得為證據。當事人、代理人或辯護人於法院
    調查證據時，知有第一百五十九條第一項不得為證據之情形
    ，而未於言詞辯論終結前聲明異議，視為有前項之同意，刑
    事訴訟法第一百五十九條之五定有明文。查本件認定事實所
    引用之證人丙○○、郭又瑞、吳秀義、王呈萬、乙○○之證
    詞、道路交通事故調查報告表（一）（二）、道路交通事故
    現場圖、現場照片、溪口鄉衛生所診斷證明書及函文、道路
    交通事故當事人酒精測定紀錄表、舉發違反道路交通管理事
    件通知單、嘉義縣警察局民雄分局函、本院電話紀錄表等證
    據方法，被告於本院行準備程序時表示同意調查，且經本院
    於審理時逐一提示予被告表示意見，被告未於言詞辯論終結
    前聲明異議。本院審酌採納上開傳聞證據，無礙被告於程序
    上之彈劾詰問權利，而認上開傳聞證據合於刑事訴訟法第一
    百五十九條之四及同法第一百五十九條之五等規定，因而具
    證據能力，合先敘明。
二、被告甲○○於上開時間，騎乘上揭機車行經嘉義縣溪口鄉柴
    林村二五號前未劃有分向限制線之單車道巷道由南往北行駛
    ，行經該巷道九三號、一０六號（為巷道兩側住戶，九十三
    號靠近東邊、一０六號靠近西邊）前與另一條村里道路之交
    岔路口處左轉時，在該巷道靠近西邊即溪口鄉柴林村一０六
    號前，與自該巷口由西往南方向右轉，騎乘腳踏車之丙○○
    發生車禍，車禍情形為兩車車頭碰撞，丙○○因而重心不穩
    手肘碰撞牆壁，並受有右手手肘擦傷等情，業據被告甲○○
    於本院審理時供述在卷（見本院卷第四十九頁至第五十二頁
    ），核與證人王呈萬於偵查中證稱在上址九十三號門口前，
    聽到碰撞聲後，才注意丙○○、甲○○在該處發生碰撞等語
    大致相符（見偵卷第五十一頁），復有被告當庭繪製之現場
    圖、道路交通事故調查報告表（一）、（二）、案發現場附
    近道路照片、丙○○傷勢以及車輛照片十幀、溪口鄉衛生所
    診斷證明書（本院卷第五十四頁、警卷第二十七頁至第三十
    四頁、第十三頁）等在卷可稽，是本件車禍發生情形如被告
    上揭所述，即堪認定。準此，告訴人丙○○所受前開傷勢，
    確係因被告騎乘機車左轉時，與丙○○騎乘之腳踏車發生碰
    撞，肇致告訴人重心不穩右手碰撞右側牆壁，因而受有傷害
    等情，要屬無疑。
三、再證人丙○○、郭又瑞雖均於警詢、偵查中證稱被告自柴林
    村九十三號前不斷從後撞擊丙○○之腳踏車，持續追撞至柴
    林村二十五號前云云，然證人王呈萬證稱車禍發生地點在柴
    林村九十三號前之巷道，已如前述，且依卷附員警乙○○於
    案發當日繪製之現場圖、現場照片所示，告訴人丙○○之腳
    踏車倒地情形，係車頭朝東、車尾朝西，若告訴人丙○○係
    遭被告在九十三號前撞擊腳踏車車尾，即自北往南方向撞擊
    告訴人丙○○騎乘之腳踏車倒地時，當無車頭朝東之可能，
    參以證人乙○○即本件現場處理員警於本院證稱：（你有無
    看到腳踏車受到何損害？有無新的撞痕？）因為該腳踏車已
    經很老舊，我看了一下，沒有新的撞痕；‧‧（你當場有無
    檢視該機車情形？）我有看一下沒有明顯刮痕；‧‧（二十
    五號前有無腳踏車刮地痕？）沒有；（九十三號那裡有無找
    到刮地痕？）沒有；（現場有無腳踏車與機車破損的碎片？
    ）沒有；（燈罩、檔泥板都沒有破裂？）沒有。」等語（見
    本院卷第三十八頁至第四十四頁），復參酌本件告訴人丙○○僅有右手肘擦傷，尚非嚴重傷害乙情觀之，本案車禍發生
    情形，應無強烈撞擊，故未造成明顯車輛破損、刮地痕，亦
    未造成告訴人嚴重傷勢，是證人丙○○、郭又瑞上揭證述情
    詞，疑有誇大之嫌，應以被告陳稱之車禍發生情形，較為可
    信。
四、按行經無號誌之交岔路口，應減速慢行，做隨時停車之準備
    ；汽車行駛時，駕駛人應注意車前狀況及兩車併行之間隔，
    並隨時採取必要之安全措施；汽車行駛至交岔路口，左轉彎
    時，應距交岔路口三十公尺前顯示方向燈或手勢，行至交岔
    路口中心處左轉，並不得佔用來車道搶先左轉，道路交通安
    全規則第九十三條第一項第二款、第九十四條第三項、第一
    百零二條第一項第五款分別定有明文。又道路交通安全規則
    所規範之「汽車」，包含機器腳踏車即機車，「慢車」包含
    腳踏車，此觀道路交通安全規則第二條第一款、第六條規定
    自明。查本件被告騎乘機車，於行經上開路段時，理應知悉
    並注意上開交通安全規則，以防止危險發生，佐以被告係合
    法考領有駕駛執照之人，有上開調查報告表之記載可據及被
    告於本院審理中自承在卷，其對於應遵守上開規定自應知之
    甚稔，且依卷附之道路交通事故調查報告表所載，本件肇事
    當時係天候陰、日間自然光線、柏油路面乾燥無缺陷、無障
    礙物、視距良好等情狀，被告並無不能注意之情事，然依前
    述，本件車禍發生情形，係被告由南往北騎乘，行經柴林村
    九十三號、一０六號前往西左轉時，在靠近西邊之巷道一０
    六號前與告訴人丙○○腳踏車車頭發生碰撞，告訴人因此重
    心不穩右肘碰撞右側牆壁，是依上揭行徑方向、碰撞地點、
    碰撞位置判斷，本件被告顯未在路口中心處左轉，且行經無
    號誌交岔路口轉彎時未注意車前狀況、減速做隨時停車之準
    備，始會煞避不及，在路口靠西邊（即被告行向左邊）而非
    路口中心處發生碰撞，是被告疏未注意上開規定，因其上開
    過失行為而肇事，致被害人受有上述之傷害，即堪認定。另
    道路交通安全規則第一百二十五條第二款亦規定「慢車行近
    無號誌或號誌故障及無交通指揮人員指揮之交岔路口，應減
    速慢行，看清左右確無來車並在不妨礙汽車通行之情形下迅
    速通過」，查本件肇事地點之巷道，為無分向限制線、路面
    寬度僅三點四公尺之單車道，有卷附道路交通事故現場圖、
    現場肇事地點附近照片在卷可稽，是數車輛於同時間運動至
    同一地點時，為維護安全暨順暢之交通秩序，相關道路交通
    安全法規即建構行車規範，用以設定優先通行路權之歸屬，
    此亦為判斷交通事故過失責任之關鍵。故依上揭道路交通安
    全規則第一百二十五條第二款之規定，屬慢車之腳踏車遇有
    其他包含機車在內之汽車時，應在不妨礙汽車通行之情形下
    ，始能通行，即路權應優先歸屬於汽車（包含機車），慢車
    應禮讓汽車優先通行，上開道路交通安全規則所建構指示之
    行車規範，恆為車輛駕駛人之基本認知與技術，告訴人丙○○殊無不知之理，故本件被告騎乘機車左轉、告訴人丙○○
    騎乘腳踏車於同一路口右轉時，因該路口為單一車道，雙方
    在同一路口左、右轉時，就路權之歸屬自應屬騎乘機車之被
    告，是告訴人丙○○未禮讓被告先行，就本件車禍之發生，
    亦有過失。此外，本件被告與告訴人係雙方車頭發生碰撞，
    已如前述，是以兩車之相對位置、車輛發生碰撞位置等判斷
    ，告訴人丙○○行經上揭路口右轉時，亦有未注意車前狀況
    ，隨時採取必要安全措施之過失，且被告與告訴人上開過失
    行為，同為肇事原因，亦堪認定。惟上開車禍既係被告前開
    過失行為所合併肇致，被告即不得因此解免其過失責任。又
    告訴人因本件車禍受有上開傷害，已如前述，被告過失行為
    與告訴人之傷害結果間，顯具有相當因果關係。綜上，本件
    事證明確，被告過失致告訴人受有傷害犯行，堪以認定。
五、核被告所為，係犯刑法第二百八十四條第一項前段之過失傷
    害罪。又按汽車駕駛人飲用酒類後吐氣所含酒精濃度超過每
    公升０點二五毫克，不得駕車；汽車駕駛人酒醉駕車因而致
    人受傷或死亡，依法應負刑事責任者，加重其刑二分之一，
    道路交通安全規則第一百十四條第一款、道路交通管理處罰
    條例第八十六條第一項分別定有明文。查被告於九十六年六
    月四日下午二時許飲用酒類，於肇事後當日晚間七時二十六
    分許，測得呼氣酒精濃度為每公升０點二六毫克，業據被告
    供陳在卷，並有道路交通事故當事人酒精測定紀錄表在卷可
    參，是被告於當日下午五時五十分許酒醉駕車，因而致人受
    傷，就過失傷害部分，應依道路交通管理處罰條例第八十六
    條第一項之規定，加重其刑至二分之一。
六、原審以被告罪證明確，因予論罪科刑，固非無見。惟查：（
    一）本件原審漏未論及被告左轉時，尚未行至路口中心線處
    即貿然左轉之過失駕駛行為；（二）告訴人就本件車禍之發
    生與有過失，已如前述，原審認為僅被告有肇事責任，亦有
    未洽。檢察官循告訴人請求，上訴意旨以原審量刑太輕為由
    ，而指摘原判決不當，雖無理由，惟原審判決既有上開可議
    ，即應由本院予以撤銷改判。爰審酌被告國小畢業之智識程
    度、尚無前科之素行，被告本應謹慎小心維護自身及參與道
    路交通者之安全，竟疏於行車安全之注意義務因而肇事，致
    告訴人受有傷害，及告訴人就車禍之發生，亦同為肇事原因
    而與有過失，以及告訴人上開傷勢之程度，被告於原審表達
    願意與告訴人和解並賠償之意願，因告訴人無和解意願，被
    告迄未能與告訴人達成民事調解，並賠償告訴人之損害，且
    亦未獲告訴人宥恕等一切情狀，量處如主文第二項所示之刑
    ，並諭知易科罰金之折算標準，以資懲儆。
據上論斷，應依刑事訴訟法第四百五十五條之一第一項、第三項
、第三百六十九條第一項前段、第三百六十四條、第二百九十九
條第一項前段，刑法第二百八十四條第一項前段、第四十一條第
一項前段，道路交通管理處罰條例第八十六條第一項，刑法施行
法第一條之一第一項、第二項前段，判決如主文。
本案經檢察官蔡彥守到庭執行職務。
中    華    民    國    97    年    1     月    31    日
                  刑事第一庭  審判長法  官  許進國
                                    法  官  蔡廷宜
                                    法  官  黃琴媛
上列正本證明與原本無異。
本件不得上訴。
中    華    民    國    97    年    1     月    31    日
                                    書記官  李彩娥


司法院資訊處製作；財團法人民間司法改革基金會備份。
